臺灣高等法院臺南分院刑事判決　　　100年度侵上訴字第232號
上　訴　人
即　被　告　段○○
選任辯護人　蘇文奕律師（扶助律師）
上列上訴人因家暴妨害性自主案件，不服臺灣臺南地方法院98年
度訴字第1843號中華民國100年1月19日第一審判決（起訴案號：
臺灣臺南地方法院檢察署98年度偵字第12290號），提起上訴，
本院判決如下：
    主  文
原判決撤銷。
段○○無罪。
    理  由
一、公訴意旨略以：段○○為乙女（即代號0000-0000號者，民
    國80年10月生，真實姓名年籍詳卷）之姑丈，渠等具有家庭
    暴力防治法第3條第4款所定之家庭成員關係。段○○於民國
    94年夏天某日晚上，明知當時就讀國中二年級之乙女為未滿
    14歲之女子，竟基於對未滿14歲女子為性交之犯意，趁乙女
    與家人至臺南縣○○鄉（現已改制為臺南市○○區）其住處
    借住（真實住所詳卷）之機會，進入乙女睡覺房間，將手伸
    進乙女衣物內撫摸乙女胸部、以舌頭舔乙女左耳耳後，親吻
    乙女嘴巴，並將手伸進乙女褲子內，以手指插入乙女性器內
    抽動，而對乙女性交得逞。嗣乙女又遭其母同居人呂○○（
    另案經臺灣高等法院98年度上訴字第5090號判決有罪在案）
    性侵害，社工訪視過程中得悉乙女亦曾遭段○○性侵害後通
    報員警而查悉上情。因認被告段○○涉犯刑法第222條第1項
    第2款加重強制性交罪嫌。
二、判決書揭示部分：依性侵害犯罪防治法第12條第2項規定，
    司法機關所製作必須公示之文書，不得揭露足以識別被害人
    身分之資訊。而被告是證人乙女之姑丈，故本案關於被告、
    證人乙女、乙女之姐Ｂ女、乙女之母等人，於判決書上不載
    其真實姓名、年籍等資料，而分別以上開代號稱之。
三、公訴人認被告涉有本案犯行，無非係以證人乙女、Ｂ女、謝
    ○○分別於警詢及偵查中之證述，○○○○醫院有關乙女疑
    似性侵害事件驗傷診斷證明書，證明乙女處女膜有舊傷痕之
    事實及內政部警政署刑事警察局98年12月2日刑鑑字第09801
    68300號鑑驗書等為其所憑論據。訊據被告固承認其為乙女
    之姑丈，且乙女與其母曾借住臺南市○○區其住處，惟矢口
    否認有本案犯行，辯稱：本案犯罪事實除乙女之指訴外，
    並無其他證據可以佐證。乙女於97年10月24日及98年9月
    24日偵訊時指稱，國中二年級遭被告性侵害後，過一陣子與
    Ｂ女在住處客廳聊天時，曾告訴Ｂ女云云；惟Ｂ女於97年11
    月2日警詢及98年6月23日偵訊時卻證稱，乙女遭被告性侵害
    當天即已獲乙女於電話中告知，當時係96年4月份。乙女
    於97年10月24日及98年9月24日偵訊時證稱，96年4月份被告
    並未碰觸到伊，在被告離開房間後，伊有打電話給謝○○求
    救云云。惟Ｂ女於97年11月2日警詢及98年6月23日偵訊時卻
    證稱，乙女於電話中告知有遭被告撫摸胸部；而謝○○於97
    年11月4日警詢及99年3月3日原審審理時證稱，乙女告知遭
    被告性侵害之次數為1次，性侵害時間為乙女讀護專時，未
    提及乙女曾告知，乙女於就讀國中二年級之94年間遭被告性
    侵之事。足見乙女之指訴與證人謝○○證述之內容不合，自
    難採信。乙女係於98年12月開始為測謊鑑定，距事發時間
    已4年有餘，可信度顯然極為薄弱。原判決以乙女於96年
    間在被告進入其睡覺房間拉扯棉被時，即撥打電話向友人謝
    ○○求救之事，以佐證乙女所稱94年間遭被告性侵害之指訴
    。但就所謂96年4月間所發生，被告進入乙女睡覺房間拉扯
    棉被時，乙女即撥打電話向友人謝○○求救之事，被告否認
    有此事實，且檢察官亦不認有此事實，故未列於起訴書一併
    起訴。原判決以所謂96年4月間之事，以佐證乙女指訴於94
    年間遭被告性侵云云，自有未當。本案社工於97年間介入
    輔導乙女時，適逢乙女因與有婦之夫交往之感情問題，與家
    人起衝突，並以長期留在租屋處以不回家之方式抗議，質疑
    乙女或藉由指訴被告本案犯行，以避免被帶回家，乙女因而
    說謊等語。
四、按犯罪事實應依證據認定之，無證據不得認定犯罪事實；不
    能證明被告犯罪者，應諭知無罪之判決，刑事訴訟法第154
    條第2項、第301條第1分別定有明文。又事實之認定，應憑
    證據，如未能發現相當證據，或證據不足以證明，自不能以
    推測或擬制之方法，以為裁判基礎（最高法院40年台上字第
    86號判例意旨參照）。且按刑事訴訟法第161條第1項規定：
    檢察官就被告犯罪事實，應負舉證責任，並指出證明之方法
    。因此，檢察官對於起訴之犯罪事實，應負提出證據及說服
    之實質舉證責任。倘其所提出之直接證據或間接證據，或其
    所指出之證明方法，並未達到通常一般之人均不致有所懷疑
    ，而得確信其為真實之程度，而有合理之懷疑存在而無從使
    事實審法院得有罪之確信時，基於無罪推定之原則，即應為
    被告無罪判決之諭知（最高法院76年台上字第4986號、92年
    台上字第128號判例意旨參照）。又告訴人（被害人）之告
    訴，係以使被告受刑事訴追為目的，難免故予誇大，是其指
    訴是否與事實相符，仍應調查其他證據以資審認。現行刑事
    訴訟法並無禁止被害人於公訴程序為證人之規定，自應認被
    害人在公訴程序中具有證人適格即證人能力，然被害人與一
    般證人不同，其與被告處於絕對相反之立場，其陳述之目的
    ，在使被告受刑事訴追處罰，內容未必完全真實，證明力自
    較一般證人之陳述薄弱。故被害人縱立於證人地位而為指證
    及陳述，且其指證、陳述無瑕疵可指，仍不得作為有罪判決
    之唯一依據，應調查其他證據以察其是否與事實相符，亦即
    仍須有補強證據以擔保其指證、陳述之真實性，始得採為斷
    罪之依據。若被害人之指證本身已有重大瑕疵，依嚴格證明
    之法則，自無法憑為犯罪事實之認定，其理甚明（最高法院
    96年度台上字第2161號判決意旨）。
五、經查：
    (一)查被告堅決否認有本案犯行，而乙女指稱被告於94年夏天
      某日晚上，趁乙女與家人借住被告住處之機會，進入乙女
      睡覺房間，對乙女強制性侵之事實，當時並無第三人在場
      見聞，故僅係證人乙女單一之指訴；至於證人Ｂ女、謝○
      ○係分別聽聞乙女之轉述，屬傳聞證據，自難遽為不利於
      被告之認定。另○○○○醫院有關乙女疑似性侵害事件驗
      傷診斷證明書，固足證明乙女處女膜有舊傷痕之事實，但
      查乙女有逃家事實，於本案前往驗傷前，乙女已向其姐Ｂ
      女表明其已非處女（見原審卷第67頁所附家庭暴力與兒童
      少年保護事件通報表），且乙女曾遭其母同居人呂○○性
      侵，有臺灣高等法院98年度上訴字第5090號判決在卷可佐
      ，是上開○○○○醫院驗傷診斷證明書亦不足逕為不利於
      被告之認定。至於內政部警政署刑事警察局98年12月2日
      刑鑑字第0980168300號鑑驗書，係關於乙女之測謊鑑定，
      僅足為辦案方向之參考，如認定被告有本案犯行，仍應依
      其他積極證據證明，不能逕依此鑑驗書，遽為不利於被告
      之認定。
    (二)查證人乙女於97年10月24日及98年9月24日偵訊時指稱：
      伊在國中二年級遭被告性侵害後，過一陣子與其姐Ｂ女在
      住處客廳聊天時，曾告訴Ｂ女云云（詳桃檢卷第16、17頁
      ，南檢卷第9、10頁）；惟證人Ｂ女於97年11月2日警詢及
      98年6月23日偵訊時卻證稱：乙女遭被告性侵害當天即已
      獲乙女於電話中告知，當時係96年4月份（詳桃檢卷第24
      頁，南檢卷第11頁），兩者之證詞不相吻合。
    (三)次查乙女於97年10月24日及98年9月24日偵訊時證稱：96
      年4月間某日凌晨1、2時許，被告進入其房間拉伊被子，
      伊很害怕問被告「你要幹麼？」，伊就用被子把自己捲起
      來。後來被告走出房門，伊有打電話給謝○○求救。這次
      被告沒有碰觸到伊身體云云（詳桃檢卷第18頁，南檢卷第
      10頁）。惟證人謝○○於97年11月4日警詢及99年3月3日
      原審審理時證稱：在96年4月乙女回台南老家，被告欲對
      乙女性侵害時，乙女於半夜2、3點打電話給伊說，被告以
      手亂摸乙女身體，對乙女做出其不舒服之舉動等語（詳桃
      檢卷第29頁，原審卷第43頁）；足見乙女指訴與證人謝○
      ○證述之內容不合。
    (四)再查證人Ｂ女於原審證稱：「…（被告另一次對乙女為不
      禮貌行為是何時？）國小的時候，其實乙女沒有對我說的
      很詳細，乙女都是跟社工說。在電話中的那次的隔天，乙
      女有叫被告帶她去通訊行買充電器，乙女回桃園之後我就
      問乙女這件事情，乙女當時不跟我說，我就跟我媽媽說這
      件事，我媽媽就說若真有此事，為何乙女隔天還會叫被告
      帶她去通訊行買充電器，我聽到就再去問乙女，為何要叫
      被告帶她去買充電器，乙女說沒有其他人可以帶她去。（
      是否記得乙女如何說她國小被侵害的過程？）我不記得乙
      女描述的內容，我比較記得的是社工告訴我的。（為何社
      工會涉入國小被侵害這件事？）因為乙女專二的時候很叛
      逆，我與家人去台北金山把乙女帶回來，過程中乙女的朋
      友以為是家暴還打113報警，所以社工才會介入。（是否
      知道乙女陳述，被告於她國小對之性侵害的過程，第一個
      是先跟誰講？）我不知道乙女是先跟社工講還是先跟她的
      乾哥哥講。」等語（見原審卷第54-55頁），是證人Ｂ女
      知悉所謂乙女於94年間被性侵之事，應係聽聞乙女或社工
      之轉述得知，顯非案發當時其本人之見聞；但於乙女所稱
      遭被告性侵之翌日，乙女確有叫被告，帶她去通訊行買充
      電器之事，則屬明確。另證人即乙女之母於本院結證稱：
      「我是乙女的母親，被告是我先生妹妹的老公。我前夫離
      家已經9年，但經法院判決離婚是4年，這9年期間我大約
      去過被告家4、5次。（你去拜訪被告家時，乙女是否每次
      均有陪同你前往？）乙女沒有每次都去，只有最後一次有
      跟我去，並且過夜，其他都當天來回。（對於謝○○於原
      審係證稱：[我只講說出事情了，要乙女之母上去看，但
      是我沒有跟乙女之母講說是出了什麼事情。]請問你有無
      意見？提示原審卷第43頁反-44頁）謝○○第一時間打給
      我說的內容是如他在原審作證的內容。（謝○○打電話給
      你的那一天，乙女與被告有無一同外出？如有，外出做何
      事？）有，乙女跟我說她要請被告載她外出購買電話的充
      電器，後來有一起外出。（謝○○與乙女是什麼關係？二
      人之前是否為男女朋友？）乙女沒有跟我承認他們是男女
      朋友的關係，乙女只有說如果她的電腦壞掉，會請謝○○
      幫忙處理。（你們家人有無勸阻乙女不要與謝○○交往？
      為什麼？）有，因為我女兒在讀書，我覺得謝○○常常跟
      我女兒在聯絡，至於他們有無常常出去，我不知道，因為
      我女兒是住在北部的學校宿舍，而謝○○已經結婚了。（
      你們勸阻乙女不要跟謝○○交往，乙女是否因此不願回家
      來表達抗議？）這只是原因之一，其他的原因是家庭因素
      ，我跟我前夫離婚時，前夫曾經當著乙女的面打我。」等
      語（見本院卷第125-126頁）。由上開二證人之證述，被
      告確有依乙女之請求，以車載乙女外出購買充電器等情無
      訛，則乙女如確遭被告性侵，乙女何以嗣會再請被告載伊
      外出購買充電器？堪認被告辯稱：其無對乙女為強制性侵
      犯行乙節，堪以採信，否則乙女豈會有再請被告載其外出
      購買電話充電器之事。
    (五)證人即處理乙女家暴案之社工呂○○於原審結證稱：「我
      有處理過乙女這個案子，但是沒有進入諮商，我負責的部
      分是陪同乙女出庭及到校訪視乙女，至於心理輔導部分我
      則沒有進行。本案因有人通報113，提到有性侵害的問題
      ，才開始輔導。我在呂○○的案件去乙女租屋處訪視時，
      問乙女，之前有無類似被性侵害的情況，乙女就主動說出
      被告這件事情。當時我有問乙女，關於被告性侵害的細節
      ，乙女說時間太久，她記不得，只有講大致的過程。於97
      年9月26日訪視乙女的過程當中，當天就只有我與乙女。
      另我於22日接獲通報之後，到26日去乙女住處訪視，我還
      有與通報人謝○○聯繫。與謝○○聯繫過程中，謝○○沒
      有提到乙女遭被告性侵害之事，都只有講呂○○的事情而
      已。26日的訪視過程，我已經打在簡述內容裡面…。」等
      語（見原審卷第95-98頁）。而據桃園縣家庭暴力暨性侵
      害防治中心於99年4月1日函及檢附由社工呂○○製作通報
      表上載明「…案主（指乙女）無明顯受暴狀況，且案家人
      對案主之照顧情形，與案主陳述有所出入。…案姐（指Ｂ
      女）表示剛帶案主返家後，案主又逃離案家。另案乾哥表
      示有鼓勵案主離家。案姐表示一年前其察覺案主恐已與案
      乾哥發生性關係，並詢問案主是否為處女，當時案主未正
      面回應且不願至醫院驗傷，上週案姐欲帶案主就醫，案主
      方告知其已非處女。因案主未經案母同意就暫住案友們家
      ，本案係案友舉報案主與案家人起衝突…」等情。由上開
      證據顯示通報人謝○○原以乙女與其家人相處不睦，以為
      有家暴情事而通報，原先僅知呂○○性侵乙女之案，經社
      工詢問乙女，之前有無類似被性侵害的情況，乙女即主動
      說出被告本案之事；且乙女有逃家，並已與他人發生過性
      關係之事實。
    (六)綜合上開事證，乙女指證被告於94年夏天某日晚上，趁乙
      女與家人借住被告住處之機會，進入乙女睡覺房間，對乙
      女強制性侵乙節，僅有乙女單一之指訴，當時並無第三人
      在場見聞，且與證人Ｂ女及謝○○之證述，互不吻合；又
      乙女指訴遭被告性侵之翌日，竟有請被告載伊外出購買充
      電器之情事，與一般遭強制性侵後，拒與加害人再見面或
      接觸之常情不合；另乙女與其家人相處不睦，有逃家及已
      與他人發生過性關係之事實；則被告辯稱：本案社工於97
      年間介入輔導乙女時，適逢乙女因與有婦之夫交往之感情
      問題與家人起衝突，並以長期留在租屋處不回家之方式抗
      議，質疑乙女或欲藉由指訴被告有本案犯行，以避免被帶
      回家，乙女因之而說謊，尚非無據。再查遍觀公訴人所提
      證據，本案除證人乙女之指證外，並無其他任何積極客觀
      證據足以證明被告確有本案犯行。
六、綜上所述，公訴人所提出之證據方法，既未達於通常一般人
    均不致有所懷疑，而得確信其為真實之程度；此外復查無其
    他積極證據足認被告確有公訴人所指之犯行。揆諸前揭說明
    ，被告被訴罪嫌，既屬不能證明，自應判決無罪。原判決疏
    未詳查，遽對被告為論罪科刑之判決，即非允洽。被告上訴
    意旨，指摘原判決不當，為有理由，自應由本院將原判決撤
    銷，並為無罪判決之諭知。
據上論斷，應依刑事訴訟法第369條第1項前段、第364條、第301
條第1項，判決如主文。
本案經檢察官林炎昇到庭執行職務。
中    華    民    國   100    年    8     月    23    日
                  刑事第一庭    審判長法  官  茆臺雲
                                      法  官  蔡長林
                                      法  官  王明宏
以上正本證明與原本無異。
檢察官如不服本判決應於收受本判決後10日內向本院提出上訴書
，其未敘述上訴理由者並得於提起上訴後10日內向本院補提理由
書。
                                      書記官  林佳瑩
中    華    民    國   100    年    8     月    23    日